臺灣臺北地方法院交通事件裁定　　　　　　　　　　九十年度交聲字第一一００號
　　異議人即
　　受處分人　甲○○
右列受處分人因違反道路交通管理處罰條例案件，對於交通部公路局台北區監理所板
橋監理站中華民國九十年十月十九日所為之處分（原處分案號：板監三字第裁四一－
ＡＹ0000000號、板監三字第裁00－000000000號），聲明異議，
本院裁定如左：
    主      文
原處分均撤銷。
甲○○機器腳踏車，不在規定車道行駛，處罰鍰新台幣壹仟捌佰元，並予記違規點數
壹點。又機器腳踏車，不在規定車道行駛，處罰鍰新台幣壹仟捌佰元，並予記違規點
數壹點。
    理      由
一、按機器腳踏車，不在規定車道行駛者，處新台幣（以下同）六百元以上一千八百
    元以下罰鍰，道路交通管理處罰條例（民國九十年一月十七日總統修正公之道路
    交通管理處罰條例，其施行日期依同條例第九十三條規定須由行政院以命令定之
    ，而行政院係於九十年四月三日以台九十交字第０一九三一七號令發布修正後之
    該條例自九十年六月一日起施行，故以下所述及之本條例，如無特別註明，乃係
    修正生效後之新法，而於敘述上如係九十年一月十七日修正，同年六月一日生效
    施行前之該條例，則會在該條例下加註【舊法】以資辨明，先予敘明）第四十五
    條第十三款定有明文，而道路交通管理處罰條例所稱之汽車，依該條例第三條第
    八款規定包括機器腳踏車，再汽車駕駛人駕駛汽車違反道路交通管理處罰條例第
    四十五條規定者，除應依該條所規定之罰鍰處罰外，並予記違規點數一點，道路
    交通管理處罰條例第六十三條第一項第一款亦定有明文。而逕行舉發違反道路交
    通管理事件，經汽車所有人依通知單之應到案日期前到案，並告知違規駕駛人姓
    名、身分證統一編號及住址者，處罰機關應即另行通知違規駕駛人到案依法處理
    ；逾應到案日期，處罰機關應依道路交通管理處罰條例第八十五條第三項規定處
    罰該汽車所有人，違反道路交通管理事件統一裁罰標準及處理細則第二十四條亦
    定有明文，易言之，如機車駕駛人在標示有禁行機車之車道上行車，為警當場攔
    停者，處罰機關固應對機車之駕駛人為處罰，惟若舉發機關並非當場對該部機車
    攔停，而係依違反道路交通管理事件統一裁罰標準及處理細則第二十三條第一項
    第五款規定以科學儀器取得違規證據資料（如照相機或測速器）逕行舉發者，此
    際舉發機關只能依上開處理細則第二十三條第二項規定對機車所有人為掣單舉發
    ，而如經舉發之機車所有人在舉發通知單上所載之應到案日期前到案，並告知處
    罰機關該名在禁行機車道上行車之機車違規駕駛人姓名、身分證統一編號及住址
    者，處罰機關應即依前開細則第二十四條規定處罰該名違規駕駛人，而如機車所
    有人未於應到案日期前到案或雖於應到案日期前到案，而未告知處罰機關實際之
    違規駕駛人者，處罰機關仍應依道路交通管理處罰條例第八十五條第三項「本條
    例關於車輛駕駛人之處罰，如應歸責於車輛所有人者，處罰車輛所有人。」規定
    ，對車輛所有人加以處罰。
二、本件受處分人即異議人甲○○所有之車號ＦＹＴ－六三九號重型機車，於八十
    八年九月七日上午七時五十分許，在台北市○○區○○路與西藏路路口標示有「
    禁行機車」之車道上行駛，而為台北市政府警察局萬華分局交通分隊員警當場以
    拍照之方式採證，並以受處分人所有該部車號機車有違反前揭道路交通管理處罰
    條例（舊法）第四十五條第十三款規定之行為掣單舉發；又於八十八年十月十
    一日上午七時三十六分許，在台北市○○區○○路標示有「禁行機車」之車道上
    行駛，而為台北市政府警察局萬華分局漢中街派出所員警當場以拍照之方式採證
    ，並以受處分人所有該部車號機車有違反前揭道路交通管理處罰條例（舊法）第
    四十五條第十三款規定之行為掣單舉發，經舉發單位將上開二紙舉發通知單向受
    處分人當時之戶籍地即台北縣石碇鄉永安村石硿子十三號送達後，因受處分人未
    居住於該地，而遭郵務送達機關以受處分人遷移不明退回舉發通知單，嗣台北市
    政府警察局以公示送達之方法完成舉發通知單之送達，而因受處分人未於舉發通
    知單上所載之應到案日期前到案，原處分機關乃依道路交通管理處罰條例第四十
    五條第十三款（舊法）、第三條第八款、第八十五條第三項、第六十三條第一項
    第一款及違反道路交通管理事件統一裁罰標準及處理細則第二十四條、第四十四
    條第一項之規定於九十年十月十九日就受處分人前開二次違規行為各逕行裁處前
    開車號機車之所有人即異議人罰鍰一千八百元，併分別予記違規點數一點。
三、據受處分人所提呈於本院之聲明異議狀所載，其對其所有前開車號機車分別有於
    前開時間行駛在禁行機車道之行為並不否認，核與卷附採證相片二張所顯示之情
    節相符，惟其聲明異議意旨略以：我沒有收到舉發通知單，所以請法官是不是能
    夠斟酌不要加重處分云云，惟查：
    本件舉發通知單二紙均係於八十八年十月間向受處分人當時之戶籍所在地即台北
    縣石碇鄉永安村石硿子十三號為送達，而均遭郵務送達機關以受處分人遷移不明
    退回，此有該二張舉發通知單及掛號送達信封在卷可稽，而受處分人之戶籍所在
    地於八十八年十一月二十二日前均設在前述台北縣石碇鄉永安村石硿子十三號，
    此也有本院所函調取得受處分人之戶籍謄本一份在卷可參，則本件舉發單位將舉
    發通知單以掛號之方式向當時受處分人之戶籍所在地為送達，經郵務送達機關以
    受處分人遷移不明退回，依九十年五月三十日修正，同年六月一日起生效施行前
    之違反道路交通管理事件統一裁罰標準及處理細則第五條規定，處理違反道路交
    通管理事件，有關文書之送達程序，準用刑事訴訟法之規定，而刑事訴訟法第五
    十九條規定，如行為人有(一)住居、事務所或所在地不明、(二)掛號郵寄不能到達者
    或(三)因住居於法權所不及之地，不能以其他方法送達者等三種情形之一，即可對
    行為人為公示送達，本件舉發單位台北市政府警察局將舉發通知單以掛號郵寄至
    受處分人前開戶籍地，因受處分人遷移不明以致舉發通知單被退回，即屬掛號郵
    寄不能到達之情形，從而原舉發單位繼而以公示送達之方法完成舉發通知單之送
    達（此有台北市政府公報二紙附卷足憑），其送達程序乃完全合法，受處分人辯
    稱其未收受舉發通知單之送達，乃因其自己之過失（未住於戶籍地，且未向郵務
    機關辦妥任何之郵件轉寄手續）所致，此種訴訟上之不利益自應歸由受處分人自
    行負擔。
四、綜上所述，受處分人所有前開車號機車確有在前揭時間在前述道路上標示有「禁
    行機車」之車道，不在規定車道行駛之二次違規行為，從而原處分機關依前揭道
    路交通管理處罰條例第四十五條第十三款（舊法）、第三條第八款、第八十五條
    第三項、第六十三條第一項第一款及違反道路交通管理事件統一裁罰標準及處理
    細則第二十四條、第四十四條第一項之規定，就受處分人前開二次違規行為各逕
    行裁處前開車號機車之所有人即異議人罰鍰一千八百元，併分別予記違規點數一
    點，固非無見，惟如前所述，九十年一月十七日總統修正公布之道路交通管理處
    罰條例，已於同年六月一日生效施行，雖新法第四十五條之規定僅就罰鍰之金額
    由銀元二百元以上六百元以下換算為新台幣之金額，並冠以新台幣字樣而作修正
    ，並增列第十四款及第十五款規定，惟就形式上觀察，此修正前後之法律顯有不
    同，應認係屬法律之變更（本院卷附司法院第二廳八十一年十一月五日（八一）
    廳刑一字第一六二九０號函覆台灣高等法院之法律座談會研究意見參照），本件
    受處分人之異議雖無理由，惟原處分機關未及比較新舊法而為適用，自有未洽，
    應由本院將原處分撤銷，而現行之道路交通管理處罰條例第四十五條第十三款規
    定，其修正後之新法，如前所述與修正前之舊法比較結果，舊法並無有利於被告
    ，依學者所認，行政罰在法律之適用上應有刑法第二條第一項「行為後法律有變
    更者，適用裁判時之法律。但裁判前之法律有利於行為人者，適用最有利於行為
    人之法律。」及稅捐稽徵法第四十八條之三「納稅義務人違反本法或稅法之規定
    ，適用裁處時之法律。但裁處前之法律有利於納稅義務人者，適用最有利於納稅
    義務人之法律。」規定所揭示之「從新從輕」原則之類推適用（陳清秀著【依法
    行政與法律的適用】一文，收錄於翁岳生編【行政法】一書，第一七六頁至第一
    七九頁，八十七年三月版），本院自應適用修正生效後之新法為本件之裁判，仍
    以受處分人所有該部車號機車有違反道路交通管理處罰條例第四十五條第十三款
    規定之行為，且受處分人未於應到案日期前向原處分機關陳報該部機車為警拍照
    舉發之駕駛人實際年籍，受處分人又未依限到案，依該條規定及同條例第三條第
    八款、第八十五條第三項、第六十三條第一項第一款及違反道路交通管理事件統
    一裁罰標準及處理細則第二十四條、第四十四條第一項之規定，就受處分人前開
    二次違規行為各逕行裁處前開車號機車之所有人即異議人罰鍰一千八百元，併分
    別予記違規點數一點如主文第二項所示，以資適法。
據上論斷，應依道路交通案件處理辦法第二十條前段，裁定如主文。
中      華      民      國    九十一    年      三      月    二十九    日
                                      臺灣臺北地方法院交通法庭
                                          法  官  葉  建  廷
右正本證明與原本無異。
如不服本裁定，應於裁定送達後五日內向本院提出抗告狀。
                                          書記官  許  婉  如
中      華      民      國    九十一    年      三      月    二十九    日
